臺灣高等法院高雄分院刑事判決　　93年度上更 (一)字第252號
上　訴　人
即　被　告　甲○○原名梁哲彰.
選任辯護人　李慶榮　律師
　　　　　　孫守濂　律師
上列上訴人因常業詐欺等案件，不服臺灣高雄地方法院88年度訴
字第965號中華民國88年9月20日第一審判決（起訴案號：臺灣高
雄地方法院檢察署88年度偵字第4924號），提起上訴，經判決後
，最高法院第一次發回更審，本院判決如下：
    主  文
原判決撤銷。
梁哲彰共同意圖為自己不法之所有，以詐術使人將本人之物交付
為常業，處有期徒刑壹年貳月。附表三所示之物，均沒收。
    事  實
一、梁哲彰與自稱「吳國民」之不詳姓名成年男子，共同基於「
    真刷卡、假消費」放款收息營利為常業及意圖為自己不法所
    有以詐欺為常業之犯意聯絡，先於民國87年11月間，以「吳
    國民」名義，向高雄市政府建設局申請在高雄市○○區○○
    街696 號設立「仲恩服飾精品店」營業登記，再於同年12
    月16日，與大眾商業銀行（下稱大眾銀行）簽訂信用卡特約
    商店，而取得信用卡刷卡機1 台（接電話線式），梁哲彰與
    該自稱「吳國民」之不詳男子乃自87年12月16日後之某日起
    ，將該刷卡機裝置在高雄市○○○路426 號11樓，並分別在
    台灣新聞報、聯合報、自由時報等報紙，刊登「信用卡借錢
    」之借貸廣告，以高雄市之0000000 、0000000 號及000000
    0 000 號等電話為連絡之用，其連絡方式為借款人依報上所
    載上開電話連絡，梁哲彰或該自稱「吳國民」之不詳男子即
    告知借款方式及利息數額，並相約在高雄市○○○路與忠孝
    路交岔口附近見面，再將借款人帶至高雄市○○○路426 號
    11樓，由借款人提出信用卡，供梁哲彰或該自稱「吳國民」
    之不詳男子刷卡，依刷卡金額按比例借貸現金、利息之計算
    為每新台幣（下同）10,000元預扣900 元（月息9 分、年息
    為10分8 厘）至1,000 元（月息10分、年息12分）實付9,10
    0 元至9,000 元，而收取與原本顯不相當之重利；其間，自
    87年12月某日起至88年2 月9 日止，趁陳文香（改名為陳嘉
    程）、毛同榮、馬建興、歐陽明及其他不特定之多數人等，
    急迫需款之際，貸以金錢（如附表二所示）；又梁哲彰與該
    自稱「吳國民」之不詳男子並與陳文香、毛同榮、馬建興、
    歐陽明及其他不詳姓名之借款人，共同基於意圖為自己不法
    所有常業詐欺之犯意聯絡，以客戶不實內容之簽帳單，向大
    眾銀行詐領消費款，梁哲彰與自稱「吳國民」之不詳姓名男
    子自87年12月29日起至88年2 月10日止，合計向大眾銀行詐
    得4,281,830 元，梁哲彰與自稱「吳國民」之不詳姓名男子
    因而取得與原本顯不相當之重利約385,364 元（按月息9 分
    計算，下數點以下不計）；梁哲彰與自稱「吳國民」之不詳
    在高雄市○○○路426 號11樓為高雄市憲兵隊查獲，並扣得
    如附表一所示之物。
二、案由高雄市憲兵隊移送台灣高雄地方法院檢察署檢察官偵查
    起訴。
    理  由
一、訊據上訴人即被告梁哲彰矢口否認有前開犯行，辯稱：我將
    所經營之「伊之美服飾店」以60萬元盤讓給「小黑」，「小
    黑」只給5 萬元就將刷卡機取走，憲兵隊搜索當日，我是去
    拿回盤店的錢，我不認識「吳國民」，扣案物品只有「伊之
    美」刷卡機是我的，其餘都不是我所有云云。
二、經查：
  (一)被告於警詢時供承：「我於87年10月間起，開始從事刷卡借
    現金之行業，先前獲利不佳，在台灣新聞報、聯合報、自由
    時報登報後，獲利情形轉佳，平均每月獲利約10萬元左右，
    刷卡10,000元實拿9,100 元，收900 元利息，平時若有客戶
    以電話詢問即告知借款方式及利息扣繳方式，若客戶同意後
    ，則約至高雄市○○○路與忠孝路交岔口彰化銀行騎樓下見
    面，當場核對身份後，則約至高雄市○○○路426 號11 樓
    刷卡，再交付現金等語不諱（警卷第1 頁反面、第2 頁）。
    其於檢察官偵查中亦供稱：「我自87年10月起經營地下錢莊
    ，但到87年12月起才開始登廣告．．．借款人以信用卡刷卡
    借款，每刷10,000元，我預扣900 元之利息，則月息九分，
    年息一０八分」（偵查卷第6 頁反面）等語。嗣被告於原審
    審理中，就其經綽號「小黑」居中牽線，與自稱「吳國民」
    之人合夥，經營刷卡業務，由其記載刷卡金額與帳冊，並曾
    向大眾銀行請款等情，亦不諱言（原審卷第10頁）。此外，
    並有「仲恩服飾精品店」營業登記資料附卷可稽及附表一所
    示之物扣案可憑。
  (二)證人陳文香（現改名為陳嘉程）於本院前審調查中，就其見
    報紙廣告，與被告聯絡，因急用錢，而向被告刷卡借款，每
    借10,000元，預扣900 元等情，已證述無訛；雖陳文香嗣又
    改稱：並非向在庭之被告梁哲彰借款云云（見本院上訴卷第
    37、38頁），惟證人陳文香已於警詢中證稱：「我於去（87
    ）年12月間，在台灣新聞報廣告版上看到刊登信用卡借錢，
    當時因為身上缺錢，即撥報上所載0000000號電話與梁員（
    即被告）聯絡，梁員即約我至高雄市○○○路與忠孝路口等
    ，並於到達後，再以電話通知他，梁員出面後，隨即帶我至
    七賢一路424 （應為426 號之誤）號11樓，拿出我的信用卡
    給梁員刷卡，但實際上並無任何物品交易行為，只是以刷卡
    方式借錢，每借10,000元實拿9,000 元，扣1,000 元手續費
    ，之後，因與梁員較熟後，每借10,000元實拿9,100元，直
    至今（10）日想再與梁員刷卡借錢，因信用卡額度已滿，無
    法再刷，隨後便．．．當場查獲」等語甚明（警卷第4 頁反
    面）。證人陳文香於本院前審翻異之詞核與其先前於警詢中
    之陳述不符，本院審酌證人陳文香於警詢中之證述距案發日
    較近，當時記憶自較深刻，可立即反應所知，不致因時隔日
    久而遺忘案情；且較無來自被告或其他成員同庭在場之壓力
    而出於虛偽不實之指證，或事後串謀而故為迴護被告之機會
    ，揆諸上開說明，其於警詢中所為之陳述，客觀上應具有較
    可信之特別情況，且亦為證明犯罪事實存否所必要，依刑事
    訴訟法159 條之2 規定，證人陳文香於警詢中之證言自有證
    據能力；證人陳文香於警詢中之證述與被告之前開自白情節
    相符，堪予採信，其於本院前審翻異之詞，顯係迴護被告之
    詞，不足採信。
  (三)證人陳文香、馬建興、毛同榮、歐陽明等人，於88年1 月14
    日起至88年2 月9 日止，先後各別向被告刷卡借款（詳如附
    表二），除經證人陳文香證述無訛外，並經證人馬建興、毛
    同榮、歐陽明分別於原審及本院前審到庭證述無訛（原審卷
    第45、46頁；本院上訴卷一第231 、232 、279 頁），並有
    陳文香、馬建興、毛同榮、歐陽明等人之簽帳單附卷可稽（
    卷外）。證人陳文香於警訊證稱共借3 、4 次，於本院調查
    時，又稱2 、3 次，因87年12月之簽帳單未扣案，僅有88
    年1 月14日之簽帳單1 紙，故認定陳文香刷卡借款2 次，此
    外應為陳文香憶述之誤差。證人馬建興所稱刷卡借款10,000
    元，實拿9,800 元云云，與被告之上開自白及證人陳文香之
    證詞不符，就被告應無獨厚馬建興之情狀以觀，其所供實拿
    之數額，顯係迴護被告之詞，應認刷卡借款10,000元，實拿
    9,100 元為真實。證人毛同榮刷卡借款4,000 元，實拿3,60
    0 元，為其所陳明，與證人陳文香所稱刷卡借款10,000 元
    ，實拿9,000 元之比例相符。毛同榮又稱「或3,700 元」，
    與10,000元實拿9,000 元或10,000元實拿9,100 元之比例，
    均不相符合，應以「借款4,000 元，實拿3,600 元」為可採
    。證人歐陽明就其借款被扣多少利息，記憶模糊，應以被告
    之自白「10,000元收900 元利息」為其被扣利息數額之依據
    。借款10,000元，預扣利息900 元或1,000 元，以之計算月
    息或年息，高達月息9 分及10分，年息10分8 厘及12分，顯
    然為與原本不相當之重利。陳文香等人之願刷卡借款，自均
    係急需現款使用，灼然可見。
  (四)被告於審理中，雖又否認有與自稱「吳國民」之男子合夥經
    營刷卡借款，而改稱當日係前往向「小黑」拿取盤店之款云
    云，但質之「小黑」之姓名住址，則無法提供查證，已見其
    飾詞狡卸。又被告係於警方搜索時在現場而被查獲之事實，
    為被告所供承，證人即參與搜索之憲警黃文祥、孫澤文於本
    院前審亦證稱：「在搜索時，被告一直過來問你們帶班的人
    是誰，現場的同仁也有問他這些東西是否他所有，他承認現
    場的證物是他的」、「梁哲彰說他們有用10萬元的代價，向
    一名綽號小黑的男子頂過來的，．．．扣押證物1 到25項、
    除24項（磁碟片2 片）外，梁哲彰承認是他的」等語（見本
    院上訴卷一第281 、282 、298 、300 頁）。證人黃文祥與
    孫澤文係執法公務員，與被告無嫌，要無憑空誣陷被告之可
    能，渠等證言自堪採信，被告前揭所辯，應係事後卸責之詞
    ，委無可信。
  (五)被告供承平均每月獲取之重利約10萬元，並有被告記載每日
    出借金額之日記帳在卷可佐，是被告除借與陳文香等人外，
    尚有出借與其他多數不詳姓名人甚明。被告收取之利息高達
    月息九分及十分，年息則為一０八分及一二０分，如此重利
    ，如非因急迫需款，應無甘冒負擔如此重利借款週轉之可能
    ，足認其他多數不詳姓名人因急迫需款週轉，而向被告刷卡
    借款無疑。扣案如附表所示之物品及現款13萬6,044 元，除
    第24項之磁碟片外，均為被告所有，已如上述。而扣案之刷
    卡機2 台，其中1 台係其配偶經營「伊之美服飾店」所用，
    帳冊1 本係記載客戶刷卡借款之金額，現金部分，其中35,0
    00元，係其父交付繳納之票款，另10萬1,044 元，係供放貸
    之用，為被告所供明。又仲恩服飾精品店為大眾銀行之特約
    商店，於88年3 月15日解約，仲恩服飾精品店自87年12 月1
    日起至88年2 月10日止合計向大眾銀行請領消費款4,281,83
    0 元等情，有大眾銀行信用卡中心88年月14日卡發字第066
    號函附請款明細、93年11月25日（93）卡發字第504 號函各
    一份可證（見原審卷第18至5 頁、本院卷第64、65頁），被
    告以客戶不實之簽帳單（假消費、真刷卡）向大眾銀行請領
    消費款，顯係以詐術致大眾銀行陷於錯誤而為給付，已然明
    灼。再被告向客戶收取之利息，雖係每10,000元，預扣900
    元（月息9 分、年息為10分8 厘）至1,000 元（月息10分、
    年息12分），實付9,100 元至9,000 元之間，業如前述，惟
    本件計算被告全部實際獲得之利益，應從最有利於被告之方
    式計算即以每10,000元預扣900 元（月息10分）計算，則上
    開4,281,830 元假消費真刷卡之借款中，被告合計獲取利息
    385,364 元（即4,281,830 元×900 ÷10000 ＝385,364.7
    元，小數點以下不計），經核與被告所供：每月獲利約10萬
    元等語相符，堪可認定。
  (六)本院前審依高雄市政府建設局檢送之仲恩服飾精品店申請設
    立登記資料傳訊吳國民，吳國民證稱：「我
    月間遺失，我有向楠梓戶政事務所申請補發，我沒有開設仲
    恩服飾店，我未見過亦不認識被告。」等語（見本院上訴卷
    一第84、107 頁），並有高雄市楠梓戶政事務所函覆之吳國
    民補發
    ，足證被告所供與其共同經營本件刷卡業務之人，應係持前
    開吳國民遺失之
    子無誤。
  (七)被告於警詢時供承0000000 號、0000000 號電話，及000000
    0000號行動電話，均係其用以供客戶刷卡借款。而證人陳文
    香係以0000000 號電話與被告聯絡，已如上述。該0000000
    號電話，其裝機地址為高雄市○○○路424 號8 樓，此有中
    華電信北高雄營運處服務中心89年元月29日北高服四（89）
    查字第1014號函及資料在卷可憑。裝機地址雖與刷卡處所不
    同，但電話係供聯絡之用，並無影響與客戶聯絡後，約定見
    面以至帶同刷卡借款之作為。該0000000 號及0000000 號電
    話，原租用人為「韓鴻良」、「古和祥」，據韓鴻良、古和
    祥證稱曾遺失
    38號行動電話，使用人為鄭文煌，經傳喚無著；惟行動電話
    及一般電話，均可借用，亦可以他人名義申請，使用人非必
    然係租用人，則上開電話及行動電話雖非被告或「吳國良」
    所租用，仍不足以證明被告之前開自白與事實不符；上開證
    人韓鴻良及古和祥之證言，不足為被告有利之認定。
  (八)按除急迫情況並經記明筆錄者外，訊問被告時應全程連續錄
    音，必要時並應全程連續錄影，刑事訴訟法第100 條之2 準
    用同法第100 條之1 第1 項定有明文。所謂未全程連續錄音
    ，其情形包含自公權力拘束（如逮捕、拘提等）之時起即未
    錄音；筆錄記載之詢問時間較長，而實際錄音之時間較短；
    錄音內容含混雜亂而難聽辨；筆錄部分內容因操作失當而遭
    消音或覆蓋，及錄音內容中間或部分有暫停錄音等各情形在
    內。考其立法目的，在於建立詢問筆錄之公信力，旨在輔助
    筆錄之不足，並擔保詢間程序之合法正當，亦即在擔保被告
    對於詢問之陳述，係出於自由意思及筆錄所載內容與其陳述
    相符，如被告之陳述係基於自由意思而非出於不正之方法，
    且其陳述與事實相符，縱令對之詢問時未經全程錄音，或事
    後無法提出錄音帶以供法院勘驗比對，致公務員實施詢問程
    序不無瑕疵，惟仍難謂其供述之筆錄，絕對不具證據能力（
    最高法院93年度台上字第1721號、93年度台上字第4525號判
    決意旨參考）。被告之警訊筆錄，係先由高雄市憲兵隊憲警
    黃文祥先詢問被告，瞭解案情來龍去脈後，才進行正式之訊
    問及筆錄之製作，由憲警孫澤文負責筆錄之製作，依被告所
    供，擇錄其要點，再依擇錄之要點，於黃文祥、孫澤文及被
    告3 人在場時，由黃文祥口述被告所供內容，由孫澤文記載
    筆錄，訊問及被告供述之過程均經錄音等情，分據證人黃文
    祥及孫澤文於原審及本院證述屬實（見本院上訴卷一第281
    、282 、298 至300 頁；本院卷第48、49、78、79頁），並
    有警詢錄音帶可稽，本院當庭勘驗警詢錄音帶結果：警詢錄
    音帶內容與警詢筆錄之記載內容相符，被告陳述自然，並非
    逐字朗讀筆錄等情，有勘驗筆錄可佐（見本院卷第100 頁）
    ，被告亦自陳該錄音帶內容為其所陳述無誤等語，惟辯稱：
    錄音之前已經有人先跟我談，要我按照筆錄說，筆錄寫好，
    再錄音的云云，惟被告於警詢中之陳述對答自然，並非逐字
    朗讀筆錄等情，業如前述，足認上開筆錄內容係出自被告之
    自由意思所為之陳述，且與事實相符，縱有未全程連續錄音
    之情形，仍非無證據能力，自得採為認定本案之證據。另本
    件係高雄市憲兵隊持臺灣高雄地方法院檢察署檢察官於88年
    2 月10日核發之搜索票，於88年2 月10日14時30分，在高雄
    市○○○路426 號11樓，查獲被告並扣得附表一所示之物等
    情，業據證人黃文祥於本院證述屬實（見本院卷第47頁），
    並有搜索票及扣押筆錄附於警卷可稽，上開搜索及扣押程序
    均係合法，因該搜索及扣押程序所取得之證物自得採為認定
    被告犯行之證據。辯護人辯以：被告之警詢筆錄及搜索、扣
    押程序所取得之證物無證據能力云云，尚難採酌。
  (九)綜上所敘，被告所辯，均係卸責之詞，殊無足採。本件事證
    明確，被告犯行洵堪認定。
三、查被告乘他人急迫，貸以金錢，而取得與原本顯不相當之重
    利，再以客戶不實內容之簽帳單，向大眾銀行詐領消費款，
    並登報廣告，邀募多數人刷卡借款，顯係以重利所得及詐領
    消費款之方式，供維生之資，以之為常業，灼然可見。核被
    告所為，係犯刑法第345 條之常業重利罪、第340 條常業詐
    欺罪。被告與自稱「吳國民」之不詳姓名成年男子間，就上
    開常業重利犯行有犯意聯絡及行為分擔，為共同正犯。被告
    與自稱「吳國民」之不詳姓名成年男子與陳文香、毛同榮、
    馬建興、歐陽明及其他不詳姓名之借款人間，就上開常業詐
    欺犯行有犯意聯絡及行為分擔，為共同正犯。被告所犯上開
    二罪間，有方法結果之牽連關係，應從一重之常業詐欺罪處
    斷。
四、被告犯罪事證明確，原審法院予以論罪科刑，固非無見。惟
    查：(一)原判決未明確認定被告向大眾銀行詐取之款項若干？
    及被告獲得之重利合計若干？以致事實不明，自有未洽。(二)
    扣案之現款10萬1,044 元，係被告所有預備供犯常業重利罪
    所用之物，原判決漏未依刑法第38條第1 項第2 款規定宣告
    沒收，亦有疏漏。被告上訴意旨否認犯行，雖無理由，惟原
    判決既有上開可議之處，自應由本院撤銷改判。爰審酌被告
    乘他人急迫，貸以金錢，而收取重利，並向簽約銀行詐騙消
    費款，嚴重危害金融秩序，犯罪後坦承犯行於前，而否認犯
    行於後，未見悔意等一切情狀，量處如主文第2 項所示之刑
    ，以資警惕。附表一所示扣案之物品，其中刷卡機1 台（接
    電話線式）、帳簿1 本（黑皮活頁夾裝式），係被告所有供
    犯罪所用之物，現款101,044 元，係被告所有預備供犯罪所
    用之物，均應併依刑法第38條第1 項第2 款規定宣告沒收。
    其餘扣案之物，非供犯罪所用或所得之物，亦非違禁物，自
    不得沒收。
據上論斷，應依刑事訴訟法第369條第1項前段、第364條、第299
條第1 項前段，刑法第28條、第345 條、第340 條、第55條、第
38條第1 項第2 款、罰金罰鍰提高標準條例第1 條前段，判決如
主文。
本案經檢察官陳國全到庭執行職務。
中　　華　　民　　國　　94　　年　　1 　　月　　27　　日
                    刑事第六庭審判長法　官  王憲義
                                    法　官  張盛喜
                                    法　官  范惠瑩
以上正本證明與原本無異。
如不服本判決應於收受本判決後10日內向本院提出上訴書狀，其
未敘述上訴理由者，並得於提起上訴後10日內向本院補提理由書
狀（均須按他造當事人之人數附繕本）「切勿逕送上級法院」。
　　　　　　　　　　　　　　　　　　書記官  魏文常
中　　華　　民　　國　　94　　年　　1 　　月　　27　　日
附錄：本判決論罪科刑法條：
刑法第345條
以犯前條之罪為常業者，處5年以下有期徒刑，得併科3,000元以
下罰金。
刑法第340條
以犯第339 條之罪為常業者，處1 年以上7 年以下有期徒刑，得
併科5 萬元以下罰金。
附表一：
┌───┬───────────────┬─────┬─────┐
│編  號│      品        名            │ 數    量 │ 單    位 │
├───┼───────────────┼─────┼─────┤
│  1   │上海商業儲蓄銀行退款單        │   10     │    本    │
├───┼───────────────┼─────┼─────┤
│  2   │上海商業儲蓄銀行請款單        │   21     │    本    │
├───┼───────────────┼─────┼─────┤
│  3   │上海商業儲蓄銀行簽帳單        │   258    │    本    │
├───┼───────────────┼─────┼─────┤
│  4   │聯邦銀行請款單                │   2      │    張    │
├───┼───────────────┼─────┼─────┤
│  5   │聯邦銀行簽帳單                │   6      │    張    │
├───┼───────────────┼─────┼─────┤
│  6   │大眾銀行簽帳單                │   153    │    本    │
├───┼───────────────┼─────┼─────┤
│  7   │大眾銀行請款單(已使用)        │   313    │    張    │
├───┼───────────────┼─────┼─────┤
│  8   │大眾銀行請款單(空白)          │   30     │    本    │
├───┼───────────────┼─────┼─────┤
│  9   │美國銀行簽帳單                │   32     │    本    │
├───┼───────────────┼─────┼─────┤
│  10  │美國銀行結帳單                │   40     │    本    │
├───┼───────────────┼─────┼─────┤
│  11  │上海銀行請款信封袋            │   69     │    封    │
├───┼───────────────┼─────┼─────┤
│  12  │大眾銀行請款信封袋            │   9      │    封    │
├───┼───────────────┼─────┼─────┤
│  13  │「李濤」字樣名片              │   203    │    張    │
├───┼───────────────┼─────┼─────┤
│  14  │「劉庸」字樣名片              │   455    │    張    │
├───┼───────────────┼─────┼─────┤
│  15  │帳冊                          │   2      │    本    │
├───┼───────────────┼─────┼─────┤
│  16  │作業手冊                      │   1      │    本    │
├───┼───────────────┼─────┼─────┤
│  17  │監視器攝影機                  │   1      │    台    │
├───┼───────────────┼─────┼─────┤
│  18  │刷卡機(一種是接電話線；一種是 │   2      │    台    │
│      │手動不接電話線)               │          │          │
├───┼───────────────┼─────┼─────┤
│  19  │監視器螢幕                    │   2      │    台    │
├───┼───────────────┼─────┼─────┤
│  20  │電話轉接器                    │   1      │    台    │
├───┼───────────────┼─────┼─────┤
│  21  │電子計算機                    │   4      │    台    │
├───┼───────────────┼─────┼─────┤
│  22  │過卡機                        │   3      │    台    │
├───┼───────────────┼─────┼─────┤
│  23  │刻有「仲恩服飾精品」之印章    │   1      │    枚    │
├───┼───────────────┼─────┼─────┤
│  24  │磁碟片                        │   2      │    片    │
├───┼───────────────┼─────┼─────┤
│  25  │現金(新台幣)                  │   136,044│    元    │
└───┴───────────────┴─────┴─────┘
附表二：
（一）陳文香（改名陳嘉程）：87年12月間某日借新台幣（下同
       ）10,000元，88年1 月14日借12,300元。
（二）馬建興：88年1 月19日借5,600 元、7,000 元，88年1 月
      21日借5,600 元、6,700 元，88年1 月23日借4,500 元、
      5,600元，88年1月24日借5,600元，88年1月30日借5,600
      元，88年2 月8 日借5,600 元，88年2 月9 日借5,600 元
      。
（三）毛同榮：88年1月27日借4,000元。
（四）歐陽明：88年1月30日借20,000元，88年2月9 日借70,000
      元。
附表三：
（一）刷卡機壹台(接電話線式)。
（二）帳冊壹本(黑皮活頁夾裝式)。
（三）現款新臺幣10萬1,044元。
